臺灣高等法院臺南分院刑事判決　　　　 94年度上訴字第987號
上　訴　人　台灣雲林地方法院檢察署檢察官
被　　　告　甲○○
　　　　　　　　　　（另案在監執行）
指定辯護人　本院公設辯護人乙○○
上列上訴人因被告違反毒品危害防制條例案件，不服臺灣雲林地
方法院九十四年度訴字第四四九號中華民國九十四年九月五日第
一審判決（起訴案號：臺灣雲林地方法院檢察署九十三年度偵字
第四八九九號），提起上訴，本院判決如下：
    主  文
上訴駁回。
    理  由
一、公訴意旨略以：甲○○曾犯施用毒品、販賣毒品、誣告、非
    法寄贓手槍等罪，分別經法院判處有期徒刑六月、七月、三
    月、九年、四月及一年二月（併科罰金三萬元），並定應執
    行刑有期徒刑十一年四月確定，又因施用毒品罪，經法院判
    處有期徒刑十月、六月，定應執行刑一年二月確定，於民國
    （下同）九十三年六月廿三日入監執行，縮刑期滿日為一○
    五年十一月二日，現正執行中。詎不知悔改，明知海洛因係
    毒品危害防制條例第二條第二項第一款所列第一級毒品，依
    法不得持有販賣之，竟於不詳時地，向不詳之人，購買數量
    不詳毒品海洛因，除部分供自己施用外，萌生販賣營利意思
    ，意圖販賣而持有第一級毒品海洛因，嗣於九十三年一月十
    九日下午三時許，為警持搜索票，至雲林縣林內鄉○○村○
    ○路七號，當場查獲郭小萍、張天保、黃國擒及許新助，並
    扣得擬伺機販賣而持有毒品海洛因（淨重五‧五八公克）、
    含有毒品海洛因成份分裝勺匙十支、含有毒品海洛因成份夾
    鏈袋五個、未含毒品成份白色粉末（淨重二十‧十七克）、
    研磨機一臺、研磨器一組、空夾鏈袋九六個、電子磅秤一台
    、十字弓一支、十字弓箭廿二支、瓦斯槍一支、彈匣二個、
    瓦斯鋼瓶一個及安非他命驗餘淨重○‧一五八公克等物。因
    認被告甲○○涉犯毒品危害防制條例第五條第一項意圖販賣
    而持有第一級毒品罪嫌云云。
二、按認定犯罪事實，應依證據認定之，無證據不得認定犯罪事
    實，故被告否認犯罪事實，所持辯解，縱屬不能成立，如非
    有積極證據，足以證明其犯罪行為，仍不能遽為被告有罪認
    定（最高法院三十年上字第一八三一號、三十年上字第四八
    二號、廿一年上字第四七四號判例參照）。又刑事訴訟法第
    一百六十一條規定，已於九十一年二月八日修正公布，其中
    該條第一項規定：檢察官就被告犯罪事實，應負舉證責任，
    並指出證明方法。因此，檢察官對於起訴犯罪事實，應負提
    出證據及說服實質舉證責任。倘其所提出證據，不足為被告
    有罪積極證明，或其指出證明方法，無從說服法院以形成被
    告有罪心證，基於無罪推定原則，自應為被告無罪判決諭知
    （最高法院九十二年台上字第一二八號判例參照）。又事實
    認定，應憑證據，如未能發現相當證據，或證據不足以證明
    ，自不能以推測或擬制方法，以為裁判基礎；且認定犯罪事
    實所憑證據，雖不以直接證據為限，間接證據亦包括在內；
    然無論直接或間接證據，其為訴訟上證明，須於通常一般人
    均不致有所懷疑，而得確信其為真實程度者，始得據為有罪
    認定，倘其證明尚未達到此一程度，而有合理懷疑存在時，
    即無從為有罪認定（最高法院四十年台上字第八十六號、七
    十六年台上字第四九八六號判例參照）。再者，毒品危害防
    制條例第五條第一項意圖販賣而持有第一級毒品罪，其構成
    要件乃以行為人以販賣以外原因而非法持有第一級毒品，嗣
    起意意圖販賣者始該當之，而該條項規定構成要件中，因含
    有「意圖販賣」主觀違法要素，故訴訟上，對於行為人是否
    具有販賣意圖，必須有相當客觀事實，足以表明其主觀上意
    念遂行性與確實性，始得認行為人有該項意圖。
三、本件公訴人認被告甲○○涉有上述罪嫌，所憑證據及理由，
    無非以：被告甲○○及證人郭小萍於偵查中供述、原審九十
    三年聲搜字第三七號搜索票、搜索扣押筆錄及扣案毒品海洛
    因淨重五‧五八公克、含海洛因成分分裝勺匙十支、含有海
    洛因成分夾鍊袋五個、研磨機一台、研磨器一組、空夾鍊袋
    九十六個、電子秤一台、未含有毒品成分白色粉末二十‧十
    七公克及第二級毒品甲基安非他命驗餘淨重○‧一五八公克
    、法務部調查局九十三年三月十一日調科壹字00000-0000號
    鑑定通知書、憲兵司令部刑事鑑識中心九十四年一月廿七日
    九四安鑑字第00225-號鑑驗通知書、九十三年三月十九日九
    三宇鑑字第3580號鑑驗通知書等，為其主要論據。本件被告
    雖供承於九十三年一月十九日十五時許，經警持搜索票，至
    雲林縣林內鄉○○村○○路七號被告前妻郭小萍租處，查獲
    伊所持有第一級毒品海洛因（淨重五‧五八公克）、第二級
    毒品甲基安非他命（驗餘淨重○‧一五八公克）、含海洛因
    成分分裝勺匙十支、含有海洛因成分夾鍊袋五個、研磨機一
    台、研磨器一組、空夾鍊袋九十六個、電子秤一台、未含有
    毒品成分白色粉末廿‧一七公克等物。惟被告堅決否認持有
    扣案海洛因，係意圖販賣而持有，辯稱，其為警查獲上開扣
    案物品，係伊前案（即原審九十二年訴字第三○四號）所遺
    留下來；因當時警察未至伊前妻上開住處搜索，始會於該處
    遺留有本件扣押物；伊持有上開海洛因，係要供自己吸食，
    並無販賣海洛因意圖等語。經查：
  (一)扣案白粉一包經送驗結果，含第一級第六項毒品海洛因成分
    ，淨重為五‧五八公克（空包裝重一‧三八公克），且因海
    洛因量微，定量分析無法檢出海洛因純度值，有調查局九十
    三年三月十一日調科壹字第00000-0000號鑑定通知書在卷可
    稽（詳四七三號偵查卷三六頁）。是被告所持有而於九十三
    年一月十九日十五時許，為警所查扣白粉一包，確屬第一級
    毒品海洛因無訛。
  (二)又扣案第一級毒品海洛因淨重五‧五八公克、第二級毒品甲
    基安非他命驗餘淨重○‧一五八公克、含海洛因成分分裝勺
    匙十支、含有海洛因成分夾鍊袋五個、研磨機一台、研磨器
    一組、空夾鍊袋九十六個、電子秤一台、未含有毒品成分白
    色粉末廿‧一七公克等物。就此被告甲○○雖辯稱，上開扣
    案物係因前案遺留下來云云。然被告前妻郭小萍於九十三年
    一月廿日檢察官訊問時供稱：（警察查獲的東西是誰的？）
    是我前夫甲○○的；（甲○○何時把這些東西帶回來的？）
    我跟甲○○在去年離婚，離婚後我們協議他可隨時回來看孩
    子，這些東西就是他回來看孩子時帶回來的等語（詳四七三
    號偵查卷十四頁）。又被告自九十二年一月十日因施用毒品
    經送觀察勒戒，至九十二年九月五日，因具保停止羈押止，
    均於監所監禁中，有臺灣高等法院被告前案紀錄表在卷可查
    。是被告於九十三年六月三十日檢察官訊問時供稱，上開扣
    案電子秤，係於去年即九十二年七、八月份購買云云。核與
    客觀事實不符，而無可採。依此，被告於九十二年一月十日
    起，至九十二年九月五日止，既均於監所監禁中，被告將上
    開扣案物品，攜至郭小萍住處時間，又為被告與郭小萍於九
    十二年間離婚後返家探視子女時，故足認上開扣案物品，應
    係被告於九十二年九月五日具保停止羈押離開監所後，始購
    買並攜至郭小萍上開住處。被告辯稱，上開扣押物品均係前
    案所遺留下來云云，亦無可採。
  (三)然被告自九十一年間起，即因施用第一級毒品，經原審裁定
    送觀察勒戒，嗣經原審裁定令入戒治處所，施以強制戒治。
    被告並因於九十二、九十三年間，有施用第一級毒品海洛因
    及第二級毒品甲基安非他命犯行，而經原審以九十三年訴字
    第一四六號，分別判處有期徒刑十月、六月確定，有臺灣高
    等法院被告前案紀錄表在卷可按，足認被告確有施用第一級
    毒品海洛因情形。況扣案白粉一包經送驗結果，含第一級第
    六項毒品海洛因成分，淨重為五‧五八公克（空包裝重一‧
    三八公克），且因海洛因量微，定量分析無法檢出海洛因純
    度值，有調查局九十三年三月十一日調科壹字第00000-0000
    號鑑定通知書在卷可稽（詳四七三號偵查卷三六頁）。參酌
    被告上開施用毒品犯行紀錄，被告辯稱，持有上開數量毒品
    ，供自己施用，並非不可能。故被告辯稱，扣案毒品係供自
    己施用，並非販賣，非不可信。再者，公訴人並無法提出上
    開持有毒品數量，在一定期間內，已經超出被告個人吸食可
    能合理程度。是被告辯稱，上述購買來毒品，係供自己施用
    ，即非無此可能。故以本件被告所持有上開含量甚微，以致
    無法檢驗純度值海洛因一包，公訴人認係被告意圖販賣而持
    有，顯尚無法使本院排除合理懷疑，而得出確信心證。
  (四)再者，吸毒者為控制本身施用毒品劑量，於買入毒品後，自
    行利用電子秤、分裝勺匙及分裝袋，以分裝一定數量毒品，
    俾便施用，事所常見，故不能僅因被告持有九十六個夾鏈袋
    、含海洛因成分分裝勺匙十支、含有海洛因成分夾鍊袋五個
    及電子秤一台等物，即斷言被告必有販賣毒品海洛因意圖。
    而扣案研磨機一台、研磨器一組，均無海洛因成分，有憲兵
    司令部刑事鑑識中心九十四年一月廿七日九四安鑑字第225-
    號鑑驗通知書在卷可憑（詳四八九九號偵查卷廿四頁），是
    顯無從執此，即認定被告有公訴人所指犯行。
四、依上說明，本件檢察官未提出足以證明被告犯行積極證據，
    本院就卷內訴訟資料，逐一剖析，參互審酌，被告並未自白
    意圖販賣而持有第一級毒品，而扣案毒品數量，復未超出被
    告個人施用毒品耐受程度，且別無讓法院獲得被告有罪心證
    證據，應認被告犯罪尚屬不能證明，自應為被告無罪諭知。
五、末查，本件被告於九十三年一月十九日，為警查獲上開持有
    毒品，其中被告因施用第一級毒品海洛因、第二級毒品甲基
    安非他命案件，業經原審以九十三年訴字第一四六號分別判
    處有期徒刑十月、六月，有各該判決正在卷足憑。是被告僅
    有施用第一級毒品行為，至公訴人認被告係意圖販賣而持有
    毒品部分，公訴人既不能證明被告持有毒品，確係用以供販
    賣，則本於罪疑惟輕原則及證據裁判主義原則，應認被告持
    有毒品，確係供自己施用，而被告因持有本件扣案毒品，而
    遭判刑確定，故本件爰不再對被告論以持有第一級毒品罪。
六、原判決以被告犯罪，尚屬不能證明，因而諭知被告無罪。本
    院經核，原判決認事用法，均無違誤。
  (一)檢察官上訴意旨以：(1)本件被告涉犯意圖販賣而持有毒品行
    為，有原審九十三年聲搜字第三七號搜索票、搜索扣押筆錄
    及扣案毒品海洛因（淨重五‧五八公克），暨含海洛因成分
    分裝勺匙十支、含有海洛因成分夾鍊袋五個、研磨機一台、
    研磨器一組、空夾鍊袋九十六個、電子秤一台、未含有毒品
    成分白色粉末廿‧十七公克及第二級毒品甲基安非他命驗餘
    淨重○‧一五八公克、調查局九十三年三月十一日調科壹字
    00000-0000號鑑定通知書、憲兵司令部刑事鑑識中心九十四
    年一月廿七日九四安鑑字第00225-號鑑驗通知書、九十三年
    三月十九日九三宇鑑字第3580號鑑驗通知書等。(2)且原判決
    亦認被告為警查獲上開扣案物，被告辯稱，係原審九十二年
    訴字第三○四號案所遺留下來云云，為不可採。(3)又被告前
    涉犯販賣及轉讓毒品案，經判決認定被告所持有販毒工具，
    有勺匙、夾鏈袋、研磨機、電子秤、分裝吸管、分裝袋等物
    ，此與本件扣案工具，並無二致，故足認本件扣案工具，亦
    係被告用以供販毒所用，否則被告何需購買扣案工具。凡此
    ，足證被告確有意圖販賣而持有毒品無訛云云。
  (二)然本件公訴人所憑以起訴被告意圖販賣而持有毒品犯行，主
    要係以：扣案工具及毒品海洛因一包（淨重為五‧五八公克
    ，空包裝重一‧三八公克），為其依據。惟原判決就此，已
    詳細論述，即被告確於九十二、九十三年間，有施用毒品犯
    行，且經判決有罪確定。至扣案毒品海洛因一包，經送驗結
    果，其海洛因量甚微，依定量分析，尚無法檢出海洛因純度
    值，另參酌被告確有施用毒品紀錄，則被告供稱，其持有扣
    案數量毒品，係供自己施用，符合情理，因認被告辯稱，扣
    案毒品係供自己施用，非不可信；此外公訴人並無法提出
    本件扣案毒品數量，在一定期間內，已超出被告個人吸食合
    理範圍。而關於扣案工具部分，原判決亦認在一般施用毒品
    者，恆有以此等工具，作為控制自己施用毒品劑量之工具，
    故此等扣案工具，尚不足以作為推測被告，係以此作為販賣
    毒品工具。更有進者，本件扣案研磨機一台、研磨器一組，
    經送檢驗結果，亦均無法檢出有海洛因成分，是以更無從僅
    憑上揭扣案工具，即遽認被告持有扣案毒品工具，係欲進行
    販賣毒品。據此，檢察官仍執陳詞，推認被告有意圖販賣而
    持有毒品犯行，依上所述，為無理由，應予駁回。
據上論斷，應依刑事訴訟法第三百六十八條，判決如主文。
本案經檢察官張太龍到庭執行職務。
中　　華　　民　　國　　94　　年　　11　　月　　24　　日
                  刑事第六庭    審判長法　官  蔡崇義
                                      法　官  吳永宋
                                      法　官  董武全
以上正本證明與原本無異。
檢察官如不服本判決，應於收受本判決後十日內向本院提出上訴
書。其未敘述上訴理由者並得於提起上訴後十日內向本院補提理
由書。
　　　　　　　　　　　　　　　　　　　書記官  許美惠
中　　華　　民　　國　　94　　年　　11　　月　　24　　日
